臺灣高等法院民事判決
109年度上國易字第9號
上  訴  人  郭澄家  
訴訟代理人  蔡億達律師
被  上訴人  新竹縣湖口鄉公所

法定代理人  林志華  
訴訟代理人  陳恩民律師
            魏翠亭律師
上列當事人間請求國家賠償事件，上訴人對於中華民國109年3月
30日臺灣新竹地方法院107年度國字第11號第一審判決提起上訴
，本院於109年10月21日言詞辯論終結，判決如下：
    主      文
原判決關於駁回上訴人後開第二項之訴部分，及該部分訴訟費用
之裁判均廢棄。
上開廢棄部分，被上訴人應再給付上訴人新臺幣貳拾肆萬陸仟貳
佰叁拾叁元，及自民國一百零七年十月二十八日起，至清償日止
，按年息百分之五計算之利息。
其餘上訴駁回。
第一、二審訴訟費用（除確定部分外）由被上訴人負擔百分之三
十六，餘由上訴人負擔。
    事實及理由
壹、程序方面：
    被上訴人經合法通知未於言詞辯論期日到場，核無民事訴訟
    法第386條所列各款情形，爰依上訴人之聲請，由其一造辯
    論而為判決。
貳、實體方面：
一、上訴人主張：訴外人林謚騰係被上訴人清潔隊僱用之司機，
    為依法令執行職務之公務員。林謚騰於民國107年4月9日晚
    間7時35分許，駕駛車號000-000號資源回收車（下稱系爭貨
    車），沿新竹市榮光路由東往西方向行駛，行經新竹市榮光路68
    9號前之禁止迴轉路段，竟疏未注意後方來車，即突然向左
    轉欲跨越雙黃線迴轉至對向車道，致在林謚騰同向後方行駛
    ，由伊騎乘所有車號00-000號大型重型機車（下稱系爭機車
    ）閃避不及，撞擊系爭貨車倒地(下稱系爭事故)，造成伊受
    有右側第1根肋骨至第4根肋骨骨折伴有呼吸衰竭、雙側鎖骨
    骨折、左側第1 根肋骨至第5 根肋骨骨折併氣血胸、肺部與
    腦部機能受損等傷害（下稱系爭傷害）。且伊因系爭事故受
    有醫療費用25萬3,858元、醫療用品含術後補給品費用4萬5,
    401元、增加生活需要費用9萬1,200元、手術除疤費用21萬
    元、薪資損失15萬8,498元、精神慰撫金30萬元及系爭機車
    毀損費用37萬元之損害，伊同意扣除病歷文書費用2,550元
    及已領取之強制汽車責任保險金7萬7,825元。又林謚騰就系
    爭事故應負擔全部肇事責任，原審認定伊負擔40%過失，顯
    有違誤，故被上訴人應再賠償伊44萬6,233元【計算式：（2
    53,858元＋45,401元＋91,200元＋210,000元＋158,498元＋300,0
    00元＋原審認定系爭機車毀損費用137,000元－2,550元－77,82
    5元）×原審判決認定伊負擔40%過失＝446,233元，元以下四
    捨五入，下同】。另伊就系爭機車毀損之損失金額為37萬元
    ，被上訴人應再賠償伊23萬3,000元（計算式：370,000元－
    原審認定系爭機車毀損費用137,000元）。爰依國家賠償法
    第2條第2項、第5條、民法第193條第1項、第195條規定，除
    原審已判命給付之66萬9,349元外，求為命被上訴人再給付6
    7萬9,233元（計算式：446,233＋233,000），及自107年10月
    28日起算法定遲延利息之判決。原審就此部分為上訴人敗訴
    之判決，上訴人提起上訴，聲明：㈠原判決關於駁回後開第
    二項之訴部分廢棄。㈡上開廢棄部分，被上訴人應再給付上
    訴人67萬9,233元，及自107年10月28日起至清償日止，按年
    息百分之五計算之利息。（至上訴人於原審之其他請求金額
    ，經原審駁回及被上訴人受不利判決部分，均未據聲明不服
    ，已告確定）
二、被上訴人則以：上訴人於事發時騎乘系爭機車，未注意車前
    狀況並隨時採取必要安全之措施，就系爭事故之發生亦有過
    失，應負擔40%過失責任。林謚騰於刑事案件審理時已賠償
    上訴人20萬元，本件賠償金額自應予扣除等語，資為抗辯。
    答辯聲明：上訴駁回。
三、查林謚騰為被上訴人清潔隊資源回收車司機，於107年4月9 
    日晚間7時35分許，駕駛系爭貨車沿新竹縣湖口鄉榮光路由
    東往西方向行駛，行經新竹縣○○鄉○○路000 號前之禁止迴轉
    路段時，向左轉欲跨越分向限制線迴轉至對向車道，適有上
    訴人騎乘系爭機車在同向後方車道行駛，見狀閃避不及而與
    系爭貨車發生碰撞，上訴人當場人車倒地，受有右側第1根
    肋骨至第4根肋骨骨折伴有呼吸衰竭、雙側鎖骨骨折、左側
    第1 根肋骨至第5 根肋骨骨折併氣血胸等傷害；林謚騰之上
    開行為，業經臺灣新竹地方檢察署（下稱新竹地檢署）以10
    8年度偵字第1264號認定犯業務過失傷害罪嫌起訴在案，嗣
    林謚騰於刑事案件一審審理時賠償上訴人20萬元，上訴人已
    撤回告訴，經原法院以108年度交易字第655號刑事判決為公
    訴不受理之判決（下稱刑案）等情，有上開刑事判決書附卷
    可憑（見本院卷第129、130頁），復經本院調閱刑案偵審卷
    核閱無誤，堪信為真正。
四、上訴人主張系爭事故肇事責任應由林謚騰負擔，伊並無任何
    過失等情，為被上訴人所否認，並以上揭情詞置辯，茲就兩
    造爭點一一論述如下：
　㈠上訴人就系爭事故之發生無過失：
　⒈按因過失不法侵害他人之權利者，負損害賠償責任；汽車迴
    車時，在劃有分向限制線之路段，不得迴車；汽車迴車前，
    應暫停並顯示左轉燈光或手勢，看清無來往車輛，始得迴轉
    ，民法第184條第1項前段、道路交通安全規則第106條第2款
    、第5款分別定有明文。經查，林謚騰駕駛系爭貨車行經新
    竹市榮光路689號前之劃有分向限制線路段，依上開規定不得
    迴車，且林謚騰於迴車前，應暫停看清無來往車輛，始得迴
    轉，而依當時情形天候晴、夜間有照明、路面為乾燥無缺陷
    之柏油路面，視距良好，此有道路交通事故現場圖、道路交
    通事故調查報告表㈠、現場照片等在卷可稽（見新竹地檢署1
    07年度他字第2302號偵查卷〈下稱2302號偵卷〉第20、21、26
    至31頁），亦無不能注意之情形，林謚騰竟疏於注意後方來
    車，突然駕車向左轉欲違規跨越分向限制線迴轉至對向車道
    ，致在林謚騰同向後方騎乘系爭機車之上訴人閃避不及而與
    系爭貨車發生碰撞，當場人車倒地，因而受有系爭傷害；林
    謚騰亦自承就系爭事故之發生具有過失等語（見新竹地檢署
    107年度偵字第1264號偵查卷〈下稱1264號偵卷〉第22、23頁
    ）；又林謚騰上開過失行為與被上訴人受有系爭傷害間，有
    相當因果關係，自應就系爭事故之發生負過失侵權行為責任
    。
　⒉次按公務員於執行職務行使公權力時，因故意或過失不法侵
    害人民自由或權利者，國家應負損害賠償責任，國家賠償法
    第2條第2項定有明文。所謂行使公權力係指公務員居於國家
    機關之地位，行使統治權作用之行為而言，並包括運用命令
    及強制等手段干預人民自由及權利之行為，以及提供給付、
    服務、救濟、照顧等方法，增進公共及社會成員之利益，以
    達成國家任務之行為。垃圾車司機定時駕駛垃圾車至各指定
    地點收集垃圾，而民眾亦須依規定於定時定點放置垃圾，不
    得任意棄置，此為國家福利行政 (給付行政) 範圍，為公務
    員行使公權力之行為（最高法院93年度台上字第255號判決
    意旨參照）。查林謚騰係被上訴人正式僱用之清潔隊隊員，
    林謚騰於肇事時欲迴轉至對向民家收取垃圾等情，為被上訴
    人所自承（見本院卷第46、73頁），並有被上訴人104年8月
    21日湖所清字第1043003349號函在卷可稽（見本院卷第75頁
    ），依上開判決意旨，堪認林謚騰係於執行職務行使公權力
    時，過失不法侵害上訴人之身體、健康及財產權甚明，則上
    訴人主張被上訴人應就林謚騰之行為負國家賠償法第2條第2
    項之損害賠償責任，當屬有據。
　⒊被上訴人雖抗辯：肇事前林謚騰駕駛系爭貨車在路邊暫停後
    打左轉方向燈，先禮讓1台機車通過，因見後方1台轎車暫停
    禮讓，遂開始左轉，而上訴人騎乘系爭機車超速且違規超越
    雙黃線超車，致急速撞向系爭貨車，故上訴人就系爭事故之
    發生亦有過失，應負擔40%責任云云。按當事人主張有利於
    己之事實，就其事實有舉證之責任，民事訴訟法第277條本
    文定有明文。依刑案偵查時勘驗系爭事故發生過程錄影畫面
    之筆錄所載：⑴Cam3前方行車錄影光碟：①影片0至9秒：系爭
    貨車往前靠右方路邊行駛，暫停於路面邊線外側（影像中顯
    示該路段分向為雙黃線）；②影片10至11秒：系爭貨車車頭
    往左；③影片12至13秒：系爭貨車逐漸往左轉彎，第12秒時
    有1台機車（下稱系爭A機車）自左後方超車經過；④影片14
    至15秒：系爭貨車繼續往左轉彎，第14秒時左側遭撞擊，影
    片中見到不明碎片飛散，第15秒時見1人（即上訴人）飛入
    影片左面左方倒地在對向車道；⑤影片16至27秒：系爭貨車
    並無移動。⑵Cam3左方行車錄影光碟：①影片0至9秒：系爭貨
    車往前靠右方路邊行駛，並暫停於路面邊線外側；②影片10
    至11秒：系爭貨車車頭往左，此時見系爭A機車超車機過；③
    影片12至13秒：系爭貨車待系爭A機車經過後，逐漸往左轉
    彎；④影片14至15秒：系爭貨車繼續往左轉彎，第14秒時見
    左後方有機車（即系爭機車）逐漸接近，後撞擊系爭貨車，
    之後影片中見不明碎片飛散等語（見2302號偵卷第38至40頁
    ），可知系爭貨車係於影片12至13秒時逐漸左轉，而系爭機
    車於影片14秒時出現逐漸接近，旋即於1秒內與系爭貨車發
    生碰撞；及上訴人於警詢時供稱：伊發生碰撞時才發現系爭
    貨車，無法反應等語（見2302號卷第24頁），參互以觀，足
    見自系爭貨車違規起步迴轉至系爭機車撞擊系爭貨車，期間
    尚不足2秒，亦不得僅以上訴人於警詢時供稱當時因為天色
    昏暗沒注意到對方等語（見2302號卷第24頁），即謂上訴人
    亦有疏未注意車前狀況之過失，則上訴人見系爭貨車違規迴
    轉時，得否即時反應進而避免發生碰撞，誠值懷疑，尚難遽
    認上訴人就系爭事故之發生具有過失。
　⒋復依上開勘驗筆錄，錄影畫面中除系爭A機車外，並未見林謚
    騰與上訴人間有何被上訴人所稱肇事前有1台轎車在系爭貨
    車後方暫停禮讓之情形。且刑案偵查中曾囑託交通部公路總
    局新竹區監理所（下稱新竹監理所）車輛行車事故鑑定會鑑
    定肇事原因，鑑定結果：行車記錄畫面或因夜間攝錄與拍攝
    角度等因素影響，致難以逕予辨識有無林謚騰所稱停讓之小
    客車，亦無從論定系爭機車與該停讓小客車之相對位置、距
    離，又縱使有該停讓之小客車，惟該停讓之小客車至系爭貨
    車之距離，以及系爭機車於肇事前有無超越該小客車，暨其
    超車處至系爭貨車肇事之距離均不詳，因卷附資料不足，無
    法據以鑑定等語；嗣申請覆議後，交通部公路總局（下稱公
    路總局）車輛行車事故鑑定覆議會函覆稱：因無法辨識有無
    林謚騰所稱「停讓車輛」，故肇事實情不明，但依卷內資料
    研判，林謚騰駕駛系爭貨車，跨越分向限制線迴轉，至少應
    負擔主要肇因等語，有新竹監理所108年3月11日以竹監鑑字
    第1080010444號、公路總局108年8月28日以路覆字第108008
    8169A號函在卷可考（見原審卷二第98、99頁）。參以系爭
    事故之撞擊點為系爭貨車左前車頭處，而肇事時系爭貨車之
    車頭尚未跨越雙黃線，此有錄影翻拍照片、現場照片在卷可
    查（見2302號偵卷第27至30、40頁），即難認上訴人有何跨
    越雙黃線超車之行為；另肇事地點路段之速限為時速40公里
    ，固有道路交通事故調查表㈠為證（見2302號偵卷第21頁）
    ，而上訴人於警訊時供稱當時車速約40公里等語（見2302號
    偵卷第24頁），尚無證據證明上訴人有超速情形。據此，被
    上訴人指稱係上訴人違規超速行駛並跨越雙黃線超車，致生
    碰撞，應負40%過失責任云云，洵不足採。況林謚騰因系爭
    事故受有左側上臂挫傷、左側前臂挫傷、左側大腿挫傷等傷
    害，對上訴人提起刑法過失傷害罪之告訴，業經新竹地檢署
    以108年度偵字第7256號為不起訴處分，此有上開不起訴處
    分書附卷可考（見原審卷二第106至109頁），是上訴人主張
    系爭事故之肇事責任應由林謚騰1人負擔，被上訴人應負全
    部賠償責任，即屬有據。
  ㈡上訴人得請求賠償之金額為何？　　
　⒈醫療費用25萬3,858元、醫療用品含術後補給品費用4萬5,401
    元、增加生活需要費用9萬1,200元、手術除疤費用21萬元、
    薪資損失15萬8,498元、精神慰撫金30萬元部分：
　　查上訴人因系爭事故，受有醫療費用25萬3,858元、醫療用
    品含術後補給品費用4萬5,401元、增加生活需要費用9萬1,2
    00元、手術除疤費用21萬元、薪資損失15萬8,498元、精神
    慰撫金30萬元之損失等情，為被上訴人所不爭（見本院卷第
    183、184頁），並有醫療費收據、統一發票、國立臺灣大學
    醫學院附設醫院新竹分院108年3月25日臺大新分醫事字第10
    80001931號函及附件之費用證明單、明細列表、診斷證明書
    、看護服務價目表、各類所得扣繳暨免扣繳憑單等存卷可考
    （見原審卷一第36至46、50、118至125、150至193頁；原審
    卷二第36至40、84頁），且被上訴人就原審認定其敗訴之上
    開損害賠償金額部分，未提起上訴或附帶上訴，則上訴人此
    部分請求自屬有據。
　⒉系爭機車毀損部分：
　　⑴原審參酌系爭機車之修復費用及新車市價，依行政院所頒
      「固定資產耐用年數表」及「固定資產折舊利率表」所載
      機車耐用年限為3年等規定，認定系爭機車依民法第213條
      第3項規定回復原狀之必要費用為13萬7,000元。被上訴人
      雖抗辯系爭機車係於103年4月間出廠，於事發時已使用4
      年，應按9/10計算折舊額，故伊僅需賠償折舊後之金額5
      萬4,800元等語(見本院卷第126頁)，惟被上訴人就原審認
      定其敗訴之系爭機車毀損之損害賠償金額部分，未提起上
      訴或附帶上訴，本院就此部分即無庸審理。
　　⑵按不法毀損他人之物者，被害人得請求賠償其物因毀損所
      減少之價額；而負損害賠償責任者，除法律另有規定或契
      約另有訂定外，應回復他方損害發生前之原狀，且債權人
      得請求支付回復原狀所必要之費用，以代回復原狀，民法
      第196條、第213條第1項、第3項分別定有明文。又物被毀
      損時，被害人除得依民法第196條請求賠償外，並不排除
      民法第213條至第215條之適用。依民法第196條請求賠償
      物被毀損所減少之價額，得以修復費用為估定之標準，但
      以必要者為限(例如：修理材料以新品換舊品，應予折舊)
      。被害人如能證明其物因毀損所減少之價額，超過必要之
      修復費用時，就其差額，仍得請求賠償(最高法院77年度
      第9次民事庭會議決議參照)。上訴人雖主張：肇事後系爭
      機車嚴重毀損，無殘餘價值，損害賠償金額應以系爭機車
      於事故前之價值，即肇事前之系爭機車二手車市價37萬元
      為斷等語，並以盛光重機行之估價單為證（見原審卷二第
      66頁）。查上開估價單固記載：系爭機車若無倒車、無摔
      車，估價為37萬元，若有摔車、車禍、里程數較高，則估
      價為33萬元等語，惟上開估價單載明：重型機車之二手市
      值會依車況、里程數、有無發生事故等因素而有價錢上明
      顯落差，上開估價為粗估價格等語（見原審卷二第66頁）
      ；且上訴人自承：系爭機車之電子里程表已於系爭事故中
      毀損，里程數不明等語（見本院卷第135頁），足見上開
      估價單所載估價內容欠缺合理根據，僅得認係盛光重機行
      單一車行之意見，尚不足據此認定系爭機車肇事前之市價
      為33至37萬元。又上訴人固主張系爭事故於肇事後之殘餘
      價值接近零云云，然依道路交通事故調查報告表㈡及事故
      現場照片觀之（見2302號偵卷第19、29至31頁），系爭機
      車於肇事後雖車頭全損，然其餘車體及零件尚屬完整，依
      經驗法則判斷，應仍具有相當價值，此由上訴人提出之全
      祥車業維修保養價目表（見原審卷一第47至49-1頁），即
      足證明系爭機車仍有修復可能，系爭機車於肇事後亦有殘
      餘價值，甚為灼然。準此，上訴人既未能舉證系爭機車於
      肇事前之市價，及系爭機車因系爭事故使市場價值滑落之
      金額，其依民法第196條規定，請求被上訴人賠償系爭機
      車因毀損所減少之價額，即屬無據。
　　⑶上訴人另主張依民法回復原狀規定（按應指民法第215條規
      定），請求被上訴人為交易性貶值之損害賠償云云。按不
      能回復原狀或回復顯有重大困難者，應以金錢賠償其損害
      ，民法第215條定有明文。所謂交易性貶值，係指現代修
      復技術無法修復所造成之貶值，而民法第215條所謂回復
      顯有重大困難者，係指回復原狀需時過長、需費過鉅或難
      得預期之結果之情形而言（最高法院84年度台上字第1242
      號判決意旨參照）。本件兩造對於原審認定系爭機車扣除
      折舊後之修復費用為13萬7,000元乙節，均未提起上訴，
      自應以上開金額認定為系爭機車之回復原狀費用。上訴人
      既主張系爭機車於肇事前之市價為37萬元，顯見上開修復
      費用並未高於當時車輛市價，即難認系爭機車有回復原狀
      需時過長、需費過鉅或難得預期之結果之情形，自非不能
      回復原狀或回復顯有重大困難，上訴人復未證明有何修復
      後，仍有交易性貶值之情形，是上訴人請求被上訴人賠償
      系爭機車之交易性貶值云云，尚不足取。
　㈢末按保險人依強制汽車責任保險法規定所為之保險給付，視
    為被保險人損害賠償金額之一部分；被保險人受賠償請求時
    ，得扣除之，強制汽車責任保險法第32條定有明文。上訴人
    自承已受領強制險保險金7萬7,825元及林謚騰給付和解金20
    萬元；且同意扣除病歷文書費用2,550元等語（見本院卷第1
    84、201、202頁），並有上訴人帳戶存款交易明細、新光產
    險理賠明細、匯款申請書等附卷可參（見原審卷一第145頁
    ；本院卷第195頁；原法院108年度交易字第655號卷第81頁
    ），從而上訴人請求被上訴人賠償之金額中自應扣除7萬7,8
    25元、20萬元、2,550元，僅得請求91萬5,582元（計算式：
    醫療費用25萬3,858元＋醫療用品含術後補給品費用4萬5,401
    元＋增加生活需要費用9萬1,200元＋手術除疤費用21萬元＋薪
    資損失15萬8,498元＋精神慰撫金30萬元＋系爭機車毀損費用1
    3萬7,000元－7萬7,825元－20萬元－2,550元）。
  ㈣按給付無確定期限者，債務人於債權人得請求給付時，經其
    催告而未為給付，自受催告時起，負遲延責任。其經債權人
    起訴而送達訴狀，與催告有同一之效力；又遲延之債務，以
    支付金錢為標的者，債權人得請求依法定利率計算之遲延利
    息；應付利息之債務，其利率未經約定，亦無法律可據者，
    週年利率為5%，此觀民法第229條第2項、第233條第1項前段
    、第203條規定甚明，上訴人自得據此規定，請求加付法定
    遲延利息。查上訴人係於107年10月26日向被上訴人提出國
    家賠償請求書，此有被上訴人107年12月28日湖所行字第107
    0011341號函存卷可查（見原審卷一第68頁），則其請求被
    上訴人給付自108年10月28日起算法定遲延利息，並無不合
    。
五、綜上所述，上訴人依國家賠償法第2條第2項、第5條、民法
    第193條第1項、第195條規定，請求被上訴人給付91萬5,582
    元，及自107年10月28日起至清償日止，按年息百分之五計
    算之利息部分，為有理由，應予准許。逾此範圍之請求，則
    屬無據，不應准許。上開應准許部分，原審就其中被上訴人
    應給付上訴人24萬6,233元（計算式：915,582元－669,349元
    ）本息部分，為上訴人敗訴之判決，尚有未合，上訴意旨指
    摘原判決關此部分不當，求為廢棄，為有理由，爰由本院改
    判如主文第2項所示。至於上開不應准許部分，原審為上訴
    人敗訴之諭知，並駁回其此部分假執行之聲請，核無不合，
    上訴意旨指摘原判決該部分不當，求予廢棄改判，為無理由
    ，應駁回該部分上訴。
六、本件事證已臻明確，兩造其餘之攻擊或防禦方法及所用之證
    據，經本院斟酌後，認為均不足以影響本判決之結果，爰不
    逐一論列，附此敘明。
七、據上論結，本件上訴為一部有理由、一部無理由，依民事訴
    訟法第463條、第385條第1項前段、第450條、第449條第1項
    、第79條，判決如主文。
中　　華　　民　　國　　109 　年　　11　　月　　4 　　日
                  民事第十六庭  
                        審判長法  官  朱耀平
                              法  官  呂明坤
                              法  官  羅立德
正本係照原本作成。
不得上訴。
中　　華　　民　　國　　109 　年　　11　　月　　5 　　日
　　　　　　　　　   　　　　 書記官  顧哲瑜